【裁判字號】    98,台非,228
【裁判日期】    980820
【裁判案由】    違反毒品危害防制條例
【裁判全文】
最高法院刑事判決              九十八年度台非字第二二八號
上  訴  人  最高法院檢察署檢察總長
被      告  甲○○
上列上訴人因被告違反毒品危害防制條例案件，對於台灣高等法
院高雄分院中華民國九十七年九月十日確定裁定（九十七年度毒
抗字第一○二號，聲請案號：台灣高雄地方法院檢察署九十七年
度毒偵字第五五六三號），認為違背法令，提起非常上訴，本院
判決如下：
    主  文
原裁定及第一審裁定均撤銷。
檢察官之聲請駁回。
    理  由
非常上訴理由稱：「按判決不適用法則或適用不當者，為違背法
令，刑事訴訟法第三百七十八條定有明文。復按毒品危害防制條
例於民國九十二年七月九日修正公布，自九十三年一月九日施行
，其中第二十條、第二十三條將施用毒品之刑事處遇程序，區分
為『初犯』及『五年內再犯』、『五年後再犯』。依其立法理由
之說明：『初犯』，經觀察、勒戒或強制戒治後，應為不起訴處
分或不付審理之裁定；經觀察、勒戒或強制戒治執行完畢釋放後
，『五年內再犯』者，因其再犯率甚高，原實施之觀察、勒戒及
強制戒治既已無法收其實效，爰依法追訴或裁定交付審理。至於
經觀察、勒戒或強制戒治執行完畢釋放後，『五年後再犯』者，
前所實施之觀察、勒戒或強制戒治已足以遮斷其施用毒品之毒癮
，為期自新及協助其斷除毒癮，仍適用『初犯』規定，先經觀察
、勒戒或強制戒治之程序。從而依修正後之規定，僅限於『初犯
』及『五年後再犯』二種情形，始應先經觀察、勒戒或強制戒治
程序。倘被告於五年內已再犯，經依法追訴處罰，縱其第三次（
或第三次以上）再度施用毒品之時間，在初犯經觀察、勒戒或強
制戒治執行完畢釋放五年以後，已不合於「五年後再犯」之規定
，且因已於『五年內再犯』，顯見其再犯率甚高，原實施觀察、
勒戒或強制戒治，已無法收其實效，即應依該條例第十條處罰（
最高法院九十七年第五次刑事庭會議決議參照）。經查本件被告
甲○○前因施用毒品案件，經台灣南投地方法院八十九年度毒聲
字第三十號、一五七號、一八四六（號）等裁定送觀察勒戒、施
以戒治，於九十年十月二十九日強制戒治期滿釋放；復於五年內
之九十一年間再犯施用毒品案件，經檢察官提起公訴並聲請強制
戒治，嗣經台灣南投地方法院分別以九十一年度訴字第一八八號
判決判處徒刑、九十一年度毒聲字第二七五號裁定送強制戒治，
並分別於九十二年三月十六日強制戒治執行完畢、於九十四年四
月十日執行有期徒刑完畢，有全國刑案資料查註表、全國施用毒
品案件記錄表、台灣高等法院施用毒品案件紀錄表可稽。被告既
曾於『五年內再犯』，且經法院判處罪刑確定，則被告於九十七
年四月二十九日二十一時許回溯二十四小時內施用毒品行為，即
應予以追訴處罰，詎台灣高雄地方法院九十七年度毒聲字第九七
二號裁定令入勒戒處所觀察勒戒，自有適用法則不當之違法，原
確定裁定維持第一審裁定而未予撤銷，亦有判決適用法則不當之
違背法令（本案犯罪事實另經檢察官提起公訴，現在台灣高雄地
方法院九十七年度審訴字第五六一二號案審理中）。案經確定，
爰依刑事訴訟法第四百四十一條、第四百四十三條提起非常上訴
，以資糾正。」等語。
本院按：施用第一級毒品為犯罪行為，毒品危害防制條例第十條
第一項定有處罰明文。故施用第一級毒品者，依前揭規定本應科
以刑罰，惟基於刑事政策，對合於一定條件之施用者，則依同條
例第二十條、第二十三條之規定，施以觀察、勒戒或強制戒治之
保安處分。又毒品危害防制條例於九十二年七月九日修正公布，
自九十三年一月九日施行，刪除二犯及三犯之規定，一改修法前
繁雜之處遇程序，並認施用毒品者係屬病患性犯人，以觀察、勒
戒戒除其身癮，並以強制戒治去除其心癮。其中第二十條、第二
十三條將施用毒品之刑事處遇程序，區分為「初犯」、「五年內
再犯」及「五年後再犯」。依其立法理由之說明：「初犯」，經
觀察、勒戒或強制戒治後，應為不起訴處分或不付審理之裁定；
經觀察、勒戒或強制戒治執行完畢釋放後，「五年內再犯」者，
因其再犯率甚高，原實施之觀察、勒戒及強制戒治既已無法收其
實效，爰依法追訴或裁定交付審理。至觀察、勒戒或強制戒治執
行完畢釋放後，「五年後再犯」者，前所實施之觀察、勒戒或強
制戒治已足以遮斷其施用毒品之毒癮，為期自新及協助其斷除毒
癮，仍適用「初犯」規定，先經觀察、勒戒或強制戒治之程序。
修正前條文所定三犯以上之情形，因修正後僅區分為初犯、五年
後再犯，自應依修正條文第二十三條第二項規定處理。從而依該
次修正後之規定，僅限於「初犯」及「五年後再犯」二種情形，
始應先經觀察、勒戒或強制戒治之程序。倘被告前於五年內已再
犯，經依法追訴處罰，縱其第三次（或第三次以上）再度施用毒
品之時間，在初犯經觀察、勒戒或強制戒治執行完畢釋放五年以
後，已不合於「五年後再犯」之規定，且因前已於「五年內再犯
」，顯見其再犯率甚高，原實施觀察、勒戒或強制戒治，已無法
收其實效，即應依該條例第十條處罰。至於第三次（或第三次以
上）施用毒品之時間，是否宜有期間限制？以多久為適宜？則分
屬刑事政策、專門醫學之範圍，非審判機關所能決定，有待循立
法途徑解決。本件被告甲○○前於八十九年間因施用第一級毒品
（海洛因）案件，經台灣南投地方法院八十九年度毒聲字第三十
號、第一五七號裁定執行觀察、勒戒後，認有繼續施用毒品之傾
向，再經該院八十九年度毒聲字第一八四六號裁定送強制戒治，
於九十年十月二十九日強制戒治期滿釋放，並經台灣南投地方法
院檢察署檢察官不起訴處分（九十一年度戒毒偵字第七四號）。
被告復於九十一年六月間再犯施用第一級毒品案件，經檢察官提
起公訴並聲請強制戒治，由台灣南投地方法院分別判處有期徒刑
八月（九十一年度訴字第一八八號）及裁定送強制戒治（九十一
年度毒聲字第二七五號），並於九十二年三月十六日（強制戒治
）、九十四年十一月十六日（有期徒刑八月）先後執行完畢（後
者見全國刑案資料查註表第四頁，非常上訴誤載為九十四年四月
十日），有全國刑案資料查註表、全國施用毒品案件記錄表、台
灣高等法院施用毒品案件紀錄表可稽。被告既曾因施用第一級毒
品案件，經觀察、勒戒並強制戒治執行完畢釋放後之五年內，再
犯施用第一級毒品罪，經判處罪刑確定，則其於原裁定所認定之
九十七年四月二十九日二十一時許回溯二十四小時內之某時，第
三次犯施用第一級毒品罪，即非屬毒品危害防制條例第二十條第
三項所規定「五年後再犯」之情形，自應由檢察官依同條例第二
十三條第二項規定追訴，始為適法。乃檢察官不察，誤予聲請觀
察、勒戒，台灣高雄地方法院亦疏未查明，遽予裁定准許（九十
七年度毒聲字第九七二號），原裁定法院嗣又裁定駁回被告之抗
告（九十七年度毒抗字第一○二號），揆諸前揭說明，自有適用
法則不當之違法。案經確定，且不利於被告，非常上訴意旨執以
指摘，洵有理由，應由本院將原裁定及第一審裁定均予撤銷，並
駁回檢察官之聲請，以資救濟。
據上論結，應依刑事訴訟法第四百四十七條第一項第一款但書，
判決如主文。
中    華    民    國  九十八  年    八    月   二十   日
                      最高法院刑事第六庭
                          審判長法官  謝  俊  雄
                                法官  陳  世  雄
                                法官  魏  新  和
                                法官  吳  信  銘
                                法官  徐  文  亮
      本件正本證明與原本無異
                                      書  記  官
中    華    民    國  九十八  年    八    月  二十四  日
                                                     m


司法院資訊處製作；財團法人民間司法改革基金會備份。
